【裁判字號】    94,訴,280
【裁判日期】    950317
【裁判案由】    貪污
【裁判全文】
臺灣花蓮地方法院刑事判決               94年度訴字第280號
公  訴  人  臺灣花蓮地方法院檢察署檢察官
被      告  甲○○
前  一  人
選任辯護人  王政琬律師
被      告  丁○○
被      告  戊○○
上列二人共同
選任辯護人  曾泰源律師
上列被告等因違反貪污治罪條例案件，經檢察官提起公訴（94年
度偵字第2233號、第3000號），本院判決如下：
    主  文
甲○○共同依據法令從事公務之人員，侵占公有財物，處有期徒
刑拾年貳月，褫奪公權陸年。扣案之所得財物新臺幣貳拾萬元，
應予沒收追繳。
丁○○共同依據法令從事公務之人員，侵占公有財物，處有期徒
刑拾年貳月，褫奪公權陸年。扣案之所得財物新臺幣貳拾萬元，
應予沒收追繳。
戊○○連續幫助依據法令從事公務之人員，侵占公有財物，處有
期徒刑伍年陸月，褫奪公權參年。
    事  實
一、甲○○於民國66年12月26日起在交通部台灣鐵路管理局花蓮
    電務段（以下簡稱台鐵花蓮電務段）服務，擔任技術領班職
    務，負責倉庫管理工作，係依據法令從事公務之人員，又花
    蓮電務段平日均將所有之不鏽鋼電纜線槽底800只放置於倉
    庫及集貨場內，係甲○○公務上所持有之物品。丁○○明知
    甲○○掌管不鏽鋼電纜線槽底係屬花蓮電務段所有，詎其基
    於與甲○○共同侵占公有財物之犯意聯絡，於94年6月24日
    上午11時許，由基於幫助侵占公有財物概括犯意之戊○○，
    駕車搭載丁○○至花蓮縣花蓮市○○○街30號花蓮電務段集
    貨埸附近找甲○○，丁○○與甲○○站立於車旁共同謀議由
    丁○○載走不鏽鋼電纜線槽底販賣而侵占之，並由丁○○預
    先交付以牛皮紙袋包裝之現金新台幣（下同）20萬元予甲○○，作為販賣該等不鏽鋼電纜線槽底之一部份報酬，甲○○
    於收取20萬元後，同意丁○○上開提議，雙方並約定隔日取
    貨販賣。於次日（按即94年6月25日）中午丁○○即僱用不
    知情之工人趙世鴻、陳玉宗、乙○○、林詩文等人，分別駕
    駛營業貨運曳引車、堆高機到達台鐵花蓮電務段集貨埸（以
    下簡稱集貨場），但因大門上鎖無法進入，丁○○遂請承前
    概括犯意之戊○○於同日12時1分許至12時14分許，多次撥
    打甲○○太太林春銀之0000000000號行動電話，表示要向甲○○索取集貨埸大門鑰匙，甲○○聞訊後於同日12時18分許
    ，以電話和丁○○聯絡表示戊○○之先生林培基亦有保管大
    門鑰匙，丁○○再於中午12時20分許，以電話聯絡戊○○，
    戊○○即接續擅自持林培基所持有之鑰匙至集貨場大門口，
    以鑰匙開啟大門，便利丁○○等人取貨，丁○○見狀乃隨即
    指揮趙世鴻、陳玉宗、乙○○、林詩文等人進入花蓮電務段
    集貨埸內，將不鏽鋼電纜線槽底800只（若以新品計，價值
    約192萬元，若以廢料計，價值約76800元）搬運上營業貨運
    曳引車而侵占之，惟甫欲開車離開集貨場時，為花蓮電務段
    人員察覺並報警而當場查獲，扣得不鏽鋼電纜線槽底800 只
    （已發還台鐵花蓮電務段）。另於94年6月26日甲○○見事
    跡敗露乃託戊○○代為交還20萬元予丁○○時，為警扣得20
    萬元。
二、案經內政部警政署鐵路警察局第四警務段報告台灣花蓮地方
    法院檢察署檢察官偵查起訴。
    理  由
一、按被告以外之人於審判外之言詞或書面陳述，除法律有規定
    者外，不得作為證據。被告以外之人於審判外之陳述，雖不
    符前四條之規定，而經當事人於審判程序同意作為證據，法
    院審酌該言詞陳述或書面陳述作成時之情況，認為適當者，
    亦得為證據。當事人、代理人或辯護人於法院調查證據時，
    知有第159條第1項不得為證據之情形，而未於言詞辯論終結
    前聲明異議者，視為有前項之同意。刑事訴訟法第159條第1
    項、第159條之5第1項、第2項分別定有明文。查公訴人以證
    人陳玉宗、林詩文、乙○○、沈永芳、巫有盛、林鴻銘、楊
    金發、趙世鴻等人於警詢中之證詞為證據，被告甲○○、丁○○及戊○○及辯護人於本院準備程序及審理中均未爭執其
    等證據能力，且經本院審酌該等證詞於製作之際，並無不當
    之情形存在，並無不得為證據之情形，依上開規定，應認均
    有證據能力，合先敘明。
二、訊據被告甲○○對其於上揭時間、地點收受被告丁○○交付
    之20萬元後，由被告丁○○帶同不知情之工人前往搬運台鐵
    花蓮電務段所有之不銹鋼電纜線槽底之事實，迭於警詢、偵
    查及本院審理中坦承不諱，經核與證人丁○○於本院審理中
    證稱確有交付被告甲○○20萬元以搬運不銹鋼電纜線槽底後
    出售等語相符，且有證人陳玉宗、林詩文、乙○○、沈永芳
    、巫有盛、林鴻銘、楊金發、趙世鴻、林春銀、林榮松、陳
    三祺、徐慶鴻等人分別於警詢或偵查中之證詞在卷可佐，並
    有贓物認領保管收據乙紙附卷可稽，且有現金20萬元扣案可
    查，被告甲○○上開自白與事實相符，堪信為真實。本案事
    證明確，被告甲○○犯行洵堪認定，應予依法論科。
三、訊據被告丁○○固坦承交付被告甲○○20萬元並約定載運不
    銹鋼電纜線槽底以販賣等情，惟矢口否認有何共同侵占公有
    財物犯行，辯稱：伊是支付20萬元向被告甲○○購買不銹鋼
    電纜線槽底，並不知道這樣是違法的云云，辯護人則辯稱：
    被告丁○○之行為至多屬於故買贓物，而無與被告甲○○共
    同侵占公有財物之犯意聯絡云云；訊據被告戊○○矢口否認
    有何幫助侵占公有財物犯行，辯稱：伊雖然有開車載被告丁○○去找被告甲○○，但不知道被告丁○○找被告甲○○要
    做什麼，也不知道被告丁○○有交付20萬元給被告甲○○，
    後來是因為被告甲○○之太太打電話給伊，請伊將集貨場大
    門鑰匙拿去交給被告丁○○，伊將鑰匙交付給被告丁○○開
    門後就離開了，並不知道被告丁○○當時要載運不銹鋼電纜
    線槽底云云，然查：
（一）花蓮電務段所有之不銹鋼電纜線槽底需經鐵路局依照相關
      規定，依廢鐵數量決定是否標售或議價方式售出一情，業
      據被告甲○○於警詢中供述明白（偵一卷第110頁），被
      告丁○○雖辯稱其係向被告甲○○購買不銹鋼電纜線槽底
      云云，然其在花蓮縣花蓮市○○○街30號花蓮電務段集貨
      埸附近與被告甲○○談論不銹鋼電纜線槽底販賣，並當場
      交付被告甲○○20萬元，且未向被告甲○○收取收據等情
      ，業據證人甲○○於本院審理中證述屬實，且為被告丁○○所是認，是以被告丁○○既為長期從事貨物買賣之商人
      ，此業據被告丁○○於本院審理中供述明白，其自應知悉
      如有意願購買台鐵花蓮電務段之物品，當需遵循向主辦單
      位或總務等相關人員進行標購或洽購之正當途徑，竟捨此
      不為，顯見其當知所為非法，況由被告丁○○與被告甲○○商議之地點不僅未在花蓮電務段辦公室內，且交付被告
      甲○○高額現金卻未收取收據一情觀之，已足認被告丁○○並非合法向被告甲○○購買不銹鋼電纜線槽底，此由被
      告丁○○於偵查中亦供稱：伊知道這樣私下去載運是不合
      法的，被告甲○○一定會把錢私吞，因為當時辦公室有人
      ，他邀我到外面談等語益明（台灣花蓮地方法院檢察署94
      年偵字第2233號卷（以下簡稱偵一卷）第10頁）。
（二）辯護人雖另認被告丁○○並無與被告甲○○共同侵占公物
      之犯意聯絡，其交付20萬元予被告甲○○被告丁○○頂多
      是可認為係用以收受贓物之價金，然查，被告丁○○知悉
      不銹鋼電纜線槽底係台鐵花蓮電務段所有，不得私下買賣
      ，已如前述，其竟私下交付20萬元予被告丁○○後欲將之
      載運轉賣牟利，已足疑其有與被告甲○○共同侵占公有財
      物之犯意聯絡，況被告丁○○於亦本院審理中證稱：伊係
      與被告甲○○約定先給20萬元，之後再視伊賣得之價錢再
      與被告甲○○結算應給之價金等語（本院卷第146頁），
      顯見被告丁○○確係出於與被告甲○○共同侵占該不銹鋼
      電纜線槽底之犯意，否則被告丁○○倘若僅為故買贓物，
      何需於交付被告甲○○20萬元後，日後仍須視其賣得之價
      金再與被告甲○○結算？故辯護人辯稱被告丁○○之行為
      僅成立故買贓物罪云云，並不可採。
（三）被告戊○○於94年6月24日上午11時許，駕車搭載被告丁○○至花蓮縣花蓮市○○○街30號花蓮電務段集貨埸附近
      找甲○○，被告甲○○與丁○○並在戊○○駕駛之車輛旁
      談論不銹鋼電纜線槽底販賣事宜，並由被告丁○○交付20
      萬元予甲○○，當時被告戊○○坐在車內，車窗並沒有關
      ，被告戊○○應該可以聽到談話內容等情，業據證人甲○○於本院審理中證述明確（本院卷第139頁），被告戊○○亦不否認確有駕車搭載被告丁○○去找被告甲○○之事
      實，堪信為其真實，被告戊○○雖辯稱並不知道被告丁○○去找被告甲○○做什麼，但以被告丁○○、甲○○膽敢
      對於如此隱密之違法情事，竟放心在被告戊○○在場之情
      形下談論不銹鋼電纜線槽底交易，並當場交付20萬元予被
      告甲○○，堪信被告戊○○事先已知悉被告丁○○之企圖
      ，否則何能容其在場，更何況被告丁○○如要自為，大可
      自行搭車前往，又何需勞動被告戊○○，且被告戊○○既
      願勞費時間、精力接送被告丁○○，卻居然對被告丁○○
      至該處之目的毫不探詢，更有違常理，另由如下所述，被
      告戊○○更進一步代被告丁○○聯絡被告甲○○索取集貨
      場鑰匙及開啟大門之舉動，益證被告戊○○早已知悉其搭
      載被告丁○○前去尋找被告甲○○之目的為何。
（四）94年6月25日中午被告丁○○到達花蓮電務段集貨埸，因
      大門上鎖，被告丁○○遂請被告戊○○於聯絡被告甲○○
      ，表示要向甲○○索取集貨埸大門鑰匙，被告甲○○聞訊
      後於同日12時18分許，以電話和被告丁○○聯絡表示戊○○之先生林培基有保管大門之鑰匙，被告丁○○再於中午
      12時20分許，以電話聯絡被告戊○○，被告戊○○遂持林
      培基所保管之鑰匙開車前來打開集貨場大門等情，業據證
      人林春銀於偵查中證述明白，並有通聯紀錄1份在卷可佐
      ，被告戊○○亦於本院審理中坦承有持集貨場大門鑰匙交
      付予被告丁○○，就此事實堪可認定。又查，證人陳玉宗
      受被告丁○○之雇用，駕駛堆高機搭載工人乙○○、林詩
      文至花蓮電務段門外，另有證人趙世鴻駕駛駕駛營業貨運
      曳引車在花蓮電務段門外等待，經被告戊○○開門後，方
      進入集貨場一情，亦據證人陳玉宗於警詢中證述明確（警
      卷第16頁），可知被告戊○○持鑰匙到達花蓮電務段時，
      現場已有堆高機及營業貨運曳引車在場，其不可能不知被
      告丁○○當時係欲進入花蓮電務段集貨場搬運物品，然其
      仍持集貨場場鑰匙開啟大門，以利被告丁○○等人進入搬
      運貨物，足認其有幫助被告甲○○及丁○○侵占花蓮電務
      段公物之故意，其前開辯稱並不知悉被告丁○○係要搬運
      不銹鋼電纜線槽底云云，並不可採。
（五）綜上，足認被告丁○○確有與被告甲○○共同侵占花蓮電
      務段所有之不銹鋼電纜線槽底之行為，被告戊○○亦有基
      於幫助被告甲○○、丁○○侵占公有財物之故意，而搭載
      被告丁○○前往尋找被告甲○○，並持集貨場鑰匙開啟大
      門之行為，本案事證明確，被告丁○○、戊○○之犯行亦
      堪認定，應予依法論科。
四、甲○○係自66年12月26日起在台鐵花蓮電務段服務，擔任技
    術領班職務負責倉庫管理工作一情，業據被告甲○○於本院
    審理中供述不諱，並有台鐵花蓮電務段94年12月30日花電段
    人字第0940002585號函1 份附卷可稽，其係依據法令從事公
    務之人員無訛。而上開不銹鋼電纜線槽底為台鐵花蓮電務段
    所有之公物，亦有上開函文可憑。核被告甲○○、丁○○所
    為，均係犯貪污治罪條例第4條第1項第1款之依據法令從事
    公務之人侵占公有財物罪。公訴人雖認被告丁○○、甲○○
    所犯均為依據法令從事公務之人侵占公有財物未遂罪，然按
    「侵占罪為即成犯，於持有人將持有他人之物變易為所有之
    意思時，即行成立，不以施以處分為必要」，最高法院74年
    度台上字第3986號判決可資參照，查被告甲○○及丁○○共
    同謀議侵占台鐵花蓮電務段所有之不銹鋼電纜線槽底，並已
    展現渠等將持有他人之物變易為所有之意思，而將該不銹鋼
    電纜線槽底搬運至被告丁○○雇用之營業貨運曳引車上，揆
    諸前揭說明，渠等侵占行為應已完成，不因嗣後為台鐵花蓮
    電務段人員察覺致未將侵占之物品載離，而認定其侵占行為
    為未遂，公訴人上開認定容有誤會，應予更正。又因身分或
    其他特定關係成立之罪，其共同實施者，雖無特定關係仍以
    共犯論，刑法第31條第1項定有明文，被告甲○○負責倉庫
    管理，對於倉庫內堆放之存貨，依其公務有事實上管領持有
    關係，被告丁○○利用被告甲○○執行公務之際，監守自盜
    ，將倉庫內之不銹鋼電纜線槽底，變易持有為所有而予以侵
    害，是被告丁○○與被告甲○○共同實施侵占公有財物，雖
    被告丁○○不具依法令從事公務之特定關係，揆諸前揭規定
    ，亦應同負依法令從事公務之人侵占公有財物之罪責。又被
    告丁○○利用不知情之工人趙世鴻、陳玉宗、乙○○、林詩
    文等人搬運不銹鋼電纜線槽底之行為，應屬間接正犯。至於
    上開不銹鋼電纜線槽底之價值，常隨市場供需波動或鑑定時
    機或方法而略有出入，然自應採取最有利於被告之鑑定價格
    為準，本件經本院委由花蓮電務段鑑定結果，認該不銹鋼電
    纜線槽底每具16公斤，800具，共計12800公斤，若以廢鐵論
    ，每公斤為6元，共計76800元，此有前開花蓮電務段函文可
    參，故公訴人認被告甲○○、丁○○侵占之物品價值200 萬
    元，並不足採，附此敘明。
五、被告甲○○之辯護人雖主張被告甲○○符合貪污治罪條例第
    8條第1項前段之規定而減輕或免除其刑，惟上開條例規定係
    以被告犯罪後自首並自動繳交全部所得財物，方得減輕或免
    除其刑，查警方於製作被告甲○○筆錄前，業由被告丁○○
    處知悉被告丁○○前往搬運不銹鋼店纜線槽底係與被告甲○○談妥之交易，有被告丁○○警詢筆錄1份在卷足憑，可知
    被告甲○○係於警方知悉其犯行後方於警詢中坦承犯行，已
    不符自首之規定，況扣案之20萬元係警方於詢問被告甲○○
    該款項之去處，經被告甲○○表示已請被告戊○○轉交被告
    丁○○後，再經警方詢問被告戊○○該款項之去處，被告戊○○方取出被告甲○○交付之20萬元交給警方，此經證人即
    承辦警員丙○○於本院審理中證述明白（本院卷第199頁）
    ，衡以被告甲○○於偵查中供稱：伊因為不想別人知道這件
    事，所以才將20萬元交付被告戊○○，想透過被告戊○○返
    還被告丁○○等語（偵一卷第12頁），可知被告甲○○將20
    萬元交付被告戊○○，僅係請其轉交被告丁○○而已，並無
    請其代為交付警察，尚難認被告甲○○有主動交付所得財物
    之行為，故被告戊○○雖於本院審理中證稱：被告甲○○在
    94年6月26日上午將20萬元交付給伊，是請伊交給警察之意
    思等語（本院卷第161頁），顯與上開事證不符，故此有利
    於被告甲○○之證詞不足採信。綜上，被告甲○○自不得依
    前開規定予以減輕或免除其刑，公訴人上開辯護，尚不足採
    ，併此敘明。爰審酌被告甲○○並無前科、被告丁○○有竊
    盜前科（未成累犯），有台灣高等法院被告前案紀錄表2份
    在卷可佐，被告甲○○身為公務人員，不思妥善管理公有財
    物，竟與被告丁○○共謀侵占公有物品而販賣之，渠等行為
    殊不可採、並審酌被告甲○○、丁○○犯罪之手段、方法，
    及被告甲○○父親罹患疾病，幼齡子女尚在就學，其又熱心
    參與公益活動，此有診斷證明書、學生證、里長證明各1 份
    等資料可佐，顯見其非惡性重大，其身處環境雖有其經濟困
    難之處，但其身為公務人員非能克盡職守，廉潔自持，防範
    宵小侵染公物，竟反同流合污，不足認有刑法第59條之適用
    ，並審酌被告甲○○坦承犯行、被告丁○○未坦承犯行等犯
    罪後態度等一切情狀，分別量處如主文所示之刑，並均依法
    諭知褫奪公權6年。另按犯貪污治罪條例第4條至第6條之罪
    者，其所得財物，應予追繳，並依其情節分別沒收或發還被
    害人，同條例第10條第1項規定甚明，查扣案之現金20萬元
    ，係被告甲○○因侵占公有財物而收受之金額，係屬前開法
    律規定之所得財物，自應對被告甲○○及共犯被告丁○○均
    併予宣告追繳並沒收，附此敘明。
六、核被告戊○○所為，係犯刑法第30條第1項、貪污治罪條例
    第4條第1項第1款之幫助依據法令從事公務之人侵占公有財
    物罪，應依刑法第30條第2項之規定，按正犯之刑減輕之。
    公訴人雖認被告戊○○所犯為依據法令從事公務之人侵占公
    有財物罪，然按「刑法上之幫助犯，係指以幫助之意思，對
    於正犯資以助力，而未參與實施犯罪之行為者而言，如就構
    成犯罪事實之一部，已參與實施即屬共同正犯」，最高法院
    49 年台上字第77號判例可資參照，經查被告戊○○係駕車
    搭載被告丁○○前往尋找被告甲○○，另受被告丁○○之請
    求向被告甲○○索拿集貨場鑰匙，嗣後並交付集貨場大門鑰
    匙，其行為應僅有對被告甲○○、丁○○之侵占公有財物資
    以助力，並未參與實施侵占公有財物之構成要件，參諸上開
    判例意旨，應論被告戊○○為幫助犯而非正犯，公訴人上開
    認定容有誤會，應予更正。另被告戊○○先搭載被告丁○○
    至集貨場進行侵占公物之商議及交款之幫助行為，復又再代
    為聯絡索尋集貨場大門鑰匙，並接續持鑰匙開啟集貨場大門
    之幫助行為，時間緊接，所犯罪名相同，顯係出於概括之犯
    意為之，為連續犯，爰依刑法第56條之規定以一罪論，並加
    重其刑。爰審酌被告戊○○有賭博前科（未構成累犯），有
    台灣高等法院被告前案紀錄表1份在卷可佐，其犯罪之手段
    、方法，及其犯罪後未坦承犯行之態度等一切情狀，量處如
    主文所示之刑，並依法諭知褫奪公權3年。
據上論斷，應依刑事訴訟法第299條第1項前段，貪污治罪條例第
2條、第4條第1項第1款、第10條第1項前段、第17條，刑法第11
條前段、第28條、第56條、第31條第1項、第30條第1項、第2項
、第37條第2項，判決如主文。
本案經檢察官李子春到庭執行職務。
中    華    民    國    95    年    3     月    17    日
                臺灣花蓮地方法院刑事第二庭
                      審判長法  官  李豫雙
                            法  官  林韋岑
                            法  官  俞秀美
上列正本證明與原本無異。
如對本判決不服，應於送達後10日內，向本院提出上訴狀。（應
抄附繕本）
                            書記官
中    華    民    國    95    年    3     月    17    日
附錄本案論罪科刑之法條：
貪污治罪條例第4條：
有下列行為之一者，處無期徒刑或10年以上有期徒刑，得併科新
台幣1億元以下罰金：
一、竊取或侵占公用或公有器材、財物者。
二、藉勢或藉端勒索、勒徵、強占或強募財物者。
三、建築或經辦公用工程或購辦公用器材、物品，浮報價額、數
    量、收取回扣或有其他舞弊情事者。
四、以公用運輸工具裝運違禁物品或漏稅物品者。
五、對於違背職務之行為，要求、期約或收受賄賂或其他不正利
    益者。
前項第一款至第四款之未遂犯罰之。


司法院資訊處製作；財團法人民間司法改革基金會備份。
